最高法院刑事判決　　　　　　九十四年度台上字第五二八六號
　　上　訴　人　乙○○
　　　　　　　　甲○○
　　　　　　　　　　　　石牛巷.
　　　　　　　　　　　　樓之5.
　　上 列一 人
　　選任辯護人　林慶雲律師
　　　　　　　　陳裕文律師
　　　　　　　　侯勝昌律師
上列上訴人等因違反貪污治罪條例案件，不服台灣高等法院台南
分院中華民國九十三年十二月一日第二審更審判決（九十三年度
重上更(一)字第三三四號，起訴案號：台灣嘉義地方法院檢察署八
十八年度偵字第四三八０、四三八一號），提起上訴，本院判決
如下：
    主  文
原判決撤銷，發回台灣高等法院台南分院。
    理  由
本件原判決認定：(一)、上訴人乙○○係嘉義縣大埔鄉公所（下稱
大埔鄉公所）財經課技士，負責綜理建造執照及使用執照之審核
、發放業務，為依據法令從事公務之人員。上訴人甲○○因欲於
民國八十三年十二月二十五日，在嘉義縣大埔鄉二四四之八六號
等筆土地，興建「湖濱山莊」（後易名為「明月山莊」）小木屋
一批對外銷售，而於八十三年九月前，先以自己名義向大埔鄉公
所申請「湖濱山莊」樣品屋之建造執照，並於建造執照未核發前
之八十三年九月間，在同鄉二四四之八六號土地上，先行建造樣
品屋一棟，迄該樣品屋建造完竣，建造執照仍未見核發，甲○○
鑑於其業已投資大筆資金購地，恐血本無歸，遂透過關係尋求乙
○○之協助，乙○○即基於對於違背職務之行為，要求賄賂之犯
意，先向甲○○告稱：家裡急需新台幣（下同）三十萬元等語，
並向甲○○表示可找人代為申請日後興建小木屋之建造執照及使
用執照，甲○○為求其「湖濱山莊」建案得順利進行，遂基於行
賄之犯意，於八十三年十二月三十日，自其聯邦銀行活期儲蓄存
款帳戶提領三十萬元，並在前開樣品屋工地交付乙○○收受。乙
○○於收受前開賄款後，於審查上開已先行動工完成樣品屋之建
造執照時，明知甲○○未附地籍圖謄本，且該樣品屋位於大埔鄉
都市計畫風景區，部分地區須擬細部計畫始可開發建築，復有一
寬十公尺之南北向計畫道路通過，而無法發給建造執照，竟違背
職務在其所掌「建造執照審查表」之公文書類別一之第二項地籍
圖謄本是否齊全之審查結果欄上，虛偽記載相符之不實事項，並
於綜合審查欄上，將原填註「本案因先行動工，擬按工程造價百
分之七十處千分之五十罰鍰後，准予發給建造執照」等字樣，更
改為「依據都市計畫法第十七條第二款可指定建築線者核發建築
（造）執照之規定，擬可准予發給建造執照」，於八十四年二月
十一日，呈由不知情之課長、秘書及鄉長核章後，違法據以核發
嘉建局管執字第零零零００６號建造執照。乙○○因已收受甲
○○所交付之上開賄款，明知該批小木屋有諸多與法令不合之處
，仍違背職務在其所掌之「建造執照審查表」及「使用執照審查
表」之公文書上記載不實事項（均詳如原判決附表），並將該審
查表行使交付予不知情之課長、秘書及鄉長核章，先後於八十四
年八月十七日、八十五年一月二十五日核發建造執照、使用執照
，足生損害於大埔鄉公所對於各該執照核發之正確性。(二)、乙○
○復另行起意，利用職務上之機會，向甲○○騙稱：願找人代為
辦理申請建造執照及使用執照，並按每件六千元計酬（經嗣後計
算，計五十五件共三十三萬元）等語。甲○○即於八十四年一月
八日，在前開樣品屋內，先交付乙○○名義上為代辦申請執照之
報酬款項十萬元，乙○○欲以自己辦理申請自己審核之方式，因
恐筆跡被人認出，乃囑其女友劉淑儀在其指導之下，代為書寫甲
○○所興建「湖濱山莊」小木屋之建造執照申請書，而於八十四
年五月間送件，甲○○再於八十四年七月十一日、八十五年二月
一日先後又交付乙○○名義上為代辦申請執照報酬款項二十萬元
、三萬元（連同前已交付之十萬元，以代書名義之報酬款項共計
三十三萬元）。乙○○並明知該案並無罰鍰、規費等款項，竟向
甲○○詐取先行動工罰鍰一萬三千一百零四元、建造執照規費一
萬七千三百二十一元、使用執照規費三千二百五十元、指示線規
費五千八百五十元、單據六千元，總數計四萬五千五百二十五元
等情。因而撤銷第一審之科刑判決，改判論處上訴人乙○○以依
據法令從事公務之人員，對於違背職務之行為收受賄賂及利用職
務上之機會，詐取財物等二罪刑；論處上訴人甲○○以非依據法
令從事公務之人員，對於依據法令從事公務之人員，關於違背職
務之行為交付賄賂罪刑，固非無見。
惟按：(一)、為保障被告之反對詰問權，排除具有虛偽危險性之傳
聞證據，以求實體真實之發見，刑事訴訟法第一百五十九條第一
項明定被告以外之人於審判外之言詞或書面陳述，除法律有規定
者外，不得作為證據。是被告以外之人於審判外之陳述，除法律
有特別規定得為證據之情形者外，自不得採為論罪之依據。原判
決認定上訴人乙○○、甲○○有前揭犯行，係以證人即當時擔任
嘉義縣政府建管課技士之林政哲、陳南州及上開小木屋承購戶廖
興顗、乙○○之女友劉淑儀等人於法務部調查局嘉義縣調查站調
查員詢問時之證言，為其主要憑據之一（見原判決第六至七頁，
理由一之(二)、(三)、(五)、(六)）。然查上開證人之供詞，均屬被告以
外之人於審判外之陳述，上訴人甲○○於原審即具狀抗辯其依法
均不得作為證據（見原審卷第七十七頁所附準備書狀二之(三)）。
原判決未說明各該證人審判外之陳述符合何項法律之規定而具有
證據能力，即逕採為論罪之依據，於法自有未合。(二)、貪污治罪
條例第五條第一項第二款利用職務上之機會詐取財物罪，就詐取
財物之要件言，與刑法詐欺取財罪相同，必須行為人意圖為自己
或第三人不法之所有，以詐術使人將本人或第三人之物交付為要
件；所謂以詐術使人交付，必須被詐欺人因其詐術而陷於錯誤，
若其所用方法不能認為詐術，亦不致使人陷於錯誤，即不構成該
罪。又因詐欺取財罪，係侵害財產權之犯罪，以施用詐術之一方
取得財物，致被詐欺之一方因而生財產上之損害為必要，若無所
損害，行為人除按其情形或應成立其他罪名外，並無論以詐欺取
財罪之餘地。經查：(1)、本件關於原判決認定：上訴人乙○○利
用職務上之機會，向甲○○騙稱：願找人代為辦理申請建造執照
及使用執照，並按每件六千元計酬（計五十五件共三十三萬元）
等語，實際上乙○○係以自己辦理申請、自己審核之方式為之。
迄甲○○於取得各該執照後，如數共交付乙○○三十三萬元等情
部分（見原判決第四頁，即事實欄第二項前段部分），倘若不虛
，甲○○之所以交付上開三十三萬元予上訴人乙○○，係為申請
前揭「湖濱山莊」小木屋之建造執照及使用執照之代價；縱上開
執照係由乙○○自己辦理申請，然既經辦妥，甲○○亦已取得各
該執照，則甲○○之財產究竟因此受有如何之損害？如其未受損
害，得否論乙○○以利用職務上之機會詐取財物罪？又上訴人乙
○○係職司建造執照及使用執照審核、發放之公務員，其以「自
己辦理申請、自己審核之方式」，賺取上開申請費用，有無違背
法令？如係違背法令，應否成立圖利罪名？(2)、本件關於原判決
認定：上訴人乙○○明知上開「湖濱山莊」興建案並無罰鍰、規
費等款項，竟利用職務上之機會，向甲○○詐取名義上為罰鍰、
規費，總數計四萬五千五百二十五元款項等情部分（見原判決第
四頁末行至第五頁第四行，即事實欄第二項後段部分），原判決
於理由欄係說明：「被告甲○○於取得執照前，如前所述已以不
同名目方式交付被告乙○○分別為三十萬元、三十三萬元，此次
又聽從被告乙○○之要求於未取據之情況下，交付四萬五千五百
二十五元，無論名目為何，被告甲○○均為求順利取照之意思而
為，否則被告甲○○之建案早在八十三年即已進行，從未繳納規
費罰款，依其從事建築之實務，斷無於取得執照後之八十五年二
月一日再予繳費之理，且其未過問原由即慨然給付，亦見雙方默
契」等旨，資為其論上訴人乙○○此部分之犯行以利用職務上之
機會詐取財物罪之論據（見原判決第十四頁，理由三(一)之(6)）。
然查原判決此部分理由之論述，如果無訛，上訴人甲○○、乙○
○二人之間，就給付、收受之上開四萬五千五百二十五元款項，
名義上雖為規費或罰款，其實則係甲○○為求順利取得執照之意
思而交付之對價一節，雙方既有默契，則上訴人乙○○應無施用
詐術、甲○○亦未陷於錯誤，得否論上訴人乙○○以利用職務上
之機會詐取財物罪，即有研求之餘地。又公務員對於職務上之行
為或違背職務之行為收受賄賂罪，祗須所收受之金錢或財物與公
務員職務上之行為或違背職務之行為間，有相當對價關係，即已
成立，且包括假借餽贈等各種名義之變相給付在內（本院八十四
年台上字第一號判例意旨參照）。上訴人乙○○茍假借代為繳納
規費罰款之名義，收受知情之甲○○為求順利取得執照而支付之
變相給付，是否應成立收受賄賂罪？如屬肯定，上訴人乙○○、
甲○○此部分之行為，與原判決事實欄第一項之收受或交付賄賂
罪之間，有無裁判上一罪之關係？(3)、以上疑義，因攸關法律之
適用，均有研求究明之必要。原審悉未調查釐清並詳加論斷，遽
為判決，難謂適法。以上或為上訴意旨所指摘，或為本院得依職
權調查之事項，應認原判決仍有撤銷發回之原因。基於審判不可
分原則，依公訴意旨認有裁判上一罪關係，而經原審不另諭知無
罪之部分，應一併發回。
據上論結，應依刑事訴訟法第三百九十七條、第四百零一條，判
決如主文。
中　　華　　民　　國　九十四　年　　九　　月  二十三  日
                      最高法院刑事第七庭
                          審判長法官  林　增　福
                                法官  邵　燕　玲
                                法官  陳　世　雄
                                法官  陳　朱　貴
                                法官  池　啟　明
      本件正本證明與原本無異
                                      書  記  官
中　　華　　民　　國　九十四　年　　九　　月　二十九　日
                                                   Ｍ
